臺灣板橋地方法院刑事判決　　　　　　　96年度訴字第1814號
公　訴　人　臺灣板橋地方法院檢察署檢察官
被　　　告　甲○○
上列被告因偽造文書等案件，經檢察官提起公訴（95年度偵緝字
第1947號），本院判決如下：
    主  文
甲○○行使偽造私文書，足以生損害於他人，處有期徒刑伍月，
如易科罰金，以銀元佰元折算壹日；減為有期徒刑貳月又拾伍
日，如易科罰金，以銀元佰元折算壹日，臺北縣針織工職業工
會自願退保書上「自願退保人欄」偽造之「王學男」署押壹枚沒
收之；又竊盜，處有期徒刑月，如易科罰金，以銀元佰元折
算壹日；減為有期徒刑壹月又拾伍日，如易科罰金，以銀元佰
元折算壹日。應執行有期徒刑月又拾伍日，如易科罰金，以銀
元佰元折算壹日。臺北縣針織工職業工會自願退保書上「自願
退保人欄」偽造之「王學男」署押壹枚沒收之。
    事  實
一、甲○○與王學男係男女朋友關係，而乙○○則為王學男之女
    ，甲○○明知王學男於民國九十四年六月十七日因病住院昏
    迷，迄於九十四年六月十九日過世，竟未經王學男之授權或
    王學男繼承人之同意，並基於意圖為自己不法之所有及行使
    偽造私文書之犯意，為下列行為：
（一）於九十四年六月十七日，利用王學男住院昏迷之際，前往
      位於臺北縣板橋市○○路七八巷八號一樓之臺北縣針織工
      職業工會（下稱針織工會），未經王學男或其家屬之同意
      ，持王學男印章及國民身分證影本，擅自於自願退保書上
      自願退保人欄偽簽王學男署名並盜蓋上開王學男印文各一
      枚，藉以表示確係由真實名義人王學男所授權立具之意，
      旋持上開偽造之自願退保書及王學男印章、國民身分證影
      本向該工會承辦人員辦理王學男之勞工保險（下稱勞保）
      及全民健康保險（下稱健保）之轉出手續而行使之，使該
      承辦人員陷於錯誤而退還王學男預納之保險費新臺幣（下
      同）一千一百七十七元予甲○○，足以生損害於真正名義
      人王學男及該工會對會員加退勞、健保管理之正確性。
（二）於九十四年六月二十日上午八時四十五分許，利用王學男
      業已過世而未即通知相關投保單位之際，再次前往上址，
      未經王學男之繼承人同意，以辦理王學男勞、健保重新投
      保手續為由，要求該工會承辦人員提供其於九十四年六月
      十七日偽造之自願退保書予其閱覽，隨後即基於意圖為自
      己不法之所有，乘該工會承辦人員不注意之際，徒手竊取
      上開自願退保書，得手後逃逸，嗣因乙○○於九十四年六
      月二十一日接獲該工會函文，前往該工會詢問並申請王學
      男之勞保死亡給付，始查知上情。
二、案經乙○○訴請臺灣板橋地方法院檢察署檢察官偵查起訴。
    理  由
壹、程序方面：
    本件認定事實所引用之卷證資料（包含人證與文書證據、物
    證等證據），並無證據證明係公務員違背法定程序所取得，
    且檢察官及被告於本院準備程序及審判期日時均表示同意作
    為證據，無意見而不予爭執，且迄至言詞辯論終結前亦未再
    聲明異議，依刑事訴訟法第一百五十九條之五第一項之規定
    ，本件認定事實所引用之證據（包含人證與文書證據、物證
    等證據），均有證據能力。
貳、實體方面：
一、訊據被告甲○○矢口否認有何公訴意旨所指行使偽造私文書
    及竊盜犯行，辯稱：並未於前揭時、地持王學男之印章、國
    民身分證影本前往該工會辦理王學男之退保退費、重新投保
    手續，亦未竊取上開自願退保書，其僅於九十四年六月十九
    日至該工會旁之廟宇拜拜，並未進入工會云云。經查：
（一）被告於前揭時間前往針織工會偽造自願退保書向承辦人員
      辦理退會，並將勞、健保轉出、受領工會退還之預納保險
      費一千一百七十七元，隨後又前往該工會欲重新加保，徒
      手竊取供其閱覽之自願退保書等情，業據證人即針織工會
      秘書丙○○於本院審理時證述明確，核與告訴人乙○○於
      偵查中及本院審理時證述：因王學男生病而加入針織工會
      並辦理勞、健保，嗣王學男於九十四年六月十九日死亡後
      ，於九十四年六月二十一日接獲針織工會函知被告曾於九
      十四年六月十七日至該工會辦理王學男之退保手續，復於
      九十四年六月二十日前往要求重新投保，並涉嫌竊取該工
      會文件等情，而至上開工會詢問並辦理王學男勞保死亡給
      付，始知業由被告為王學男辦理退保，惟王學男於九十四
      年六月十七日已呈半昏迷狀態，不可能委託被告辦理上開
      退保手續，其後即偕同被告前往該工會請丙○○指認被告
      等語相符，並有針職工會九十四年六月二十日北縣針織工
      字第九四○一○號函在卷足憑（見九十四年度交查字第六
      六五號偵查卷第十二頁）。又被害人王學男於九十四年六
      月十一日因肝衰竭、慢性肝炎併肝硬化、酒精性肝炎前往
      醫院急診待床，於九十四年六月十七日住院，於九十四年
      六月十九日死亡，此有國立台灣大學醫學院附設醫院九十
      四年六月二十日出具之診斷證明書、同年月十九日出具之
      死亡證明書各一份在卷可稽（見上開偵查卷第十頁、第七
      頁），是真正名義人王學男自無法為授權之意思表示。況
      王學男係因生病須開刀而於九十四年三月二十八日加入針
      織工會並將勞、健保投保單位轉入該工會一節，業據證人
      乙○○於本院審理時證述明確，並有王學男臺北縣針織工
      職業工會會員證、勞工保險卡各一份（均影本）附卷為佐
      （見上開偵查卷第八頁、第九頁），是王學男本人或其家
      屬斷無於王學男病危之際辦理退保之可能。然據卷附勞工
      保險退保申報表全民健康保險第一、二、三類保險對象退
      保（轉出）申報表（見上開偵查卷第十一頁）所示，王學
      男竟於九十四年六月十七日因退會而申報轉出，則告訴人
      前揭指訴，即非無稽。
（二）被告先於檢察官訊問時供稱：曾於九十四年六月十九日陪
      同王學男之友人高忠仁至針織工會詢問加入工會之事，惟
      當天高忠仁僅帶加保資料回去參考，並未完成加保云云，
      經檢察官提示中國萬年曆及該工會函覆結果為九十四年六
      月十九日（星期日）為假日，該工會並未上班辦理任何業
      務等語後，被告仍供稱：九十四年六月十九日當天工會有
      上班云云，惟於本院審理時竟改稱：因王學男之友人王健
      秋告知王學男已病危，其遂於九十四年六月十九日至工會
      旁之廟宇拜拜，沒有進去工會；高忠仁要加保，因王學男
      生病，所以同日有帶高忠仁去工會旁的廟拜拜云云，就其
      於九十四年六月十七日至同年月二十日間是否前往該工會
      ，及至該工會之目的等節，前後供述顯相矛盾，且與事理
      有違，尚難遽信。反之，證人丙○○接於偵、審程序中就
      被告前往工會時間、洽辦事項、經過、退費金額、攜帶之
      文件等細節始終證述一致，且據證人丙○○證述，乃係接
      連於九十四年六月十七日、同年月二十日二個上班日（同
      年月十八日、十九日為周末假日未上班，此有該工會九十
      六年一月二十六日北縣針織工字第九六○○六號函及中國
      萬年曆各一紙附卷可查，見九十五年度偵緝字第一九四七
      號偵查卷第四十一頁、第四十頁），二次親見被告至該工
      會辦理退、加保手續，且退會與勞、健保轉出後，隨即再
      要求加保，時間緊接，因此特別有印象，又證人丙○○與
      被告互不相識，素無怨隙，自無虛捏誣指被告，陷己於偽
      證刑事處罰之必要，是證人丙○○前揭證述應認屬實，堪
      予採信。再者，證人乙○○於本院審理時證稱：王學男之
      超度法會係於九十四年六月二十日晚上七、八時許才辦理
      ，斯時在殯儀館辦理入殮時才看到被告等語在卷，是被告
      辯稱：其於九十四年六月二十日整日均與王健秋同在王學
      男法會會場，未曾離開云云，即非可採，從而被告聲請傳
      喚王健秋以證明九十四年六月二十日整日均在法會現場一
      節，即無必要。被告明知真正名義人王學男業已昏迷，擅
      以業經本人授權將王學男勞、健保轉出，領取預納之保險
      費，又徒手竊取上開其所偽造之自願退保書，其不法所有
      之意圖至為灼然。
（三）綜上所述，被告上開所辯，顯屬飾卸之詞，不足採信。本
      件事證明確，被告犯行洵堪認定，應依法論科。
二、查被告行為後，刑法業經修正並自九十五年七月一日施行。
    按行為後法律有變更者，適用行為時之法律，但行為後之法
    律有利於行為人者，適用最有利於行為人之法律，現行刑法
    第二條第一項訂有明文。以本次刑法修正之比較新舊法，應
    就罪刑有關之共犯、未遂犯、想像競合犯、牽連犯、連續犯
    、結合犯，以及累犯加重、自首減輕暨其他法定加減原因（
    如身分加減）與加減例等一切情形，綜其全部罪刑之結果而
    為比較，最高法院九十五年五月二十三日九十五年第八次刑
    事庭會議決議可資參照。茲比較說明如下：
（一）刑法分則編各罪所定罰金之貨幣單位原為銀元，且依修正
      前刑法第三十三條第五款規定，罰金刑為一銀元以上，而
      有關罰金倍數之調整及銀元與新台幣之折算標準，則定有
      「罰金罰鍰提高標準條例」及「現行法規所定貨幣單位折
      算新台幣條例」，除罰金以一銀元折算三元新台幣外，並
      將七十二年六月二十六日以前修正之刑法部分條文罰金數
      額提高十倍，其後修正者則不再提高倍數；嗣修正後刑法
      第三十三條第五款則將罰金刑提高為新台幣一千元以上，
      並以百元計算之，且因刑法第三十三條第五款所定罰金貨
      幣單位既已改為新台幣，刑法分則編各罪所定罰金之貨幣
      單位亦應配合修正為新台幣，且考量刑法修正施行後，不
      再適用「現行法規所定貨幣單位折算新台幣條例」，為使
      刑法分則編各罪所定罰金之最高數額與刑法修正前趨於一
      致，爰增訂刑法施行法第一條之一規定，將刑法分則編各
      罪所定罰金之貨幣單位均改為新台幣，並將七十二年六月
      二十六日以前修正之刑法部分條文罰金數額提高為三十倍
      ，其後修正者則提高為三倍。是以刑法分則編各罪所定罰
      金刑之最高數額，於上開規定修正後仍屬一致，並無不同
      ；但其罰金刑之最低數額，則比修正前提高，從而自以修
      正前之規定較為有利。
（二）修正前刑法第四十一條第一項前段係規定：「犯最重本刑
      為五年以下有期徒刑以下之刑之罪，而受六個月以下有期
      徒刑或拘役之宣告，因身體、教育、職業、家庭之關係或
      其他正當事由，執行顯有困難者，得以一元以上三元以下
      折算一日，易科罰金。」，又被告行為時之易科罰金折算
      標準，修正前罰金罰鍰提高標準條例第二條〈現已刪除〉
      係規定就其原定數額提高為一百倍折算一日，則本件被告
      行為時之易科罰金折算標準，應以銀元三百元折算一日，
      經折算為新臺幣後，應以新臺幣九百元折算為一日；惟修
      正後則規定：「犯最重本刑為五年以下有期徒刑以下之刑
      之罪，而受六個月以下有期徒刑或拘役之宣告者，得以新
      臺幣一千元、二千元或三千元折算一日，易科罰金。」，
      是修正後之規定並非有利於被告。
（三）刑法第五十五條後段有關「犯一罪而其方法或結果之行為
      犯他罪名」之牽連犯之規定，經修正刪除。亦即修正後之
      刑法，已無牽連犯得論以裁判上一罪之情形。所犯之數罪
      ，應按其具體情形論罪。經比較修正前、後之規定，自以
      修正前之牽連犯規定，較有利於被告。
（四）按修正前刑法第五十一條第五款原規定：「宣告多數有期
      徒刑者，於各刑中之最長期以上，各刑合併之刑期以下，
      定其刑期。但不得逾二十年」，修正後之刑法第五十一條
      第五款則規定：「宣告多數有期徒刑者，於各刑中之最長
      期以上，各刑合併之刑期以下，定其刑期。但不得逾三十
      年」；比較新舊法結果，修正後之規定，亦未較有利於被
      告。
（五）經綜合前述各項罪刑法律變更，整體為「從舊從輕」之比
      較結果，應一體適用被告行為時即舊刑法之規定，較有利
      於被告，合先敘明。
三、核被告甲○○如事實欄一（一）所載之行為，係犯刑法第二
    百十六條、第二百十條之行使偽造私文書罪及同法第三百三
    十九條第一項之詐欺取財罪；又其如事實欄一（二）所載之
    行為，係犯刑法第三百二十條第一項之普通竊盜罪。其於自
    願退保書上偽造「王學男」之署名及盜用「王學男」之印章
    並因而產生印文之行為，係偽造文書之階段行為，而被告偽
    造私文書後復持以行使，其偽造私文書之低度行為，為行使
    之高度行為所吸收，均不另論罪。又被告所犯上開行使偽造
    私文書及詐欺取財罪間，有方法結果之牽連關係，為牽連犯
    ，應依修正前刑法第五十五條之規定，從一重之行使偽造私
    文書罪處斷。上開行使偽造私文書與竊盜二罪，犯意各別，
    行為互殊，應分論併罰。公訴意旨雖未敘及被告於九十四年
    六月十七日所涉詐欺取財之犯行，然該詐欺取財犯行與前開
    論罪科刑部分有牽連犯之裁判上一罪之關係，應為起訴效力
    所及之，本院自得併予審理。爰審酌被告未曾受有期徒刑以
    上刑之宣告，此有臺灣高等法院被告前案紀錄表一份在卷可
    稽，然其利用被害人王學男病危之際，以偽造署押及盜用印
    章之方式冒用王學男名義，辦理王學男勞、健保之轉出手續
    ，領取王學男預納之保險費，又竊取前揭偽造之自願轉出單
    ，影響針織工會、王學男及其繼承人之權益，且於犯後猶狡
    詞卸責，及其品行、犯罪之動機、目的、手段、智識程度、
    犯罪所生之損害等一切情狀，分別量處如主文所示之刑，並
    諭知易科罰金之折算標準，又被告前揭犯罪時間均在民國九
    十六年四月二十四日以前，合於減刑條件，均應依中華民國
    九十六年罪犯減刑條例第二條第一項第三款，減其刑期二分
    之一，並諭知如易科罰金之折算標準，及定其應執行刑。
四、偽造之臺北縣針織工職業工會自願退保書上「自願退保人欄
    」偽造之「王學男」署押一枚，不問是否屬於被告所有，應
    依刑法第二百十九條規定宣告沒收之。至該自願退保書業已
    提出交付行使而非屬被告所有之物，且經被告竊取而無其他
    積極證據證明現尚存在，自不得將上開私文書宣告沒收。另
    被告於上開自願退保書上盜用「王學男」之印章所蓋用之印
    文，並非偽造之印文，爰不另為沒收之諭知。
據上論斷，依刑事訴訟法第二百九十九條第一項前段，刑法第二
條第一項前段、第二百十六條、第二百十條、第三百三十九條第
一項、第三百二十條第一項、修正前第五十五條、修正前第四十
一條第一項前段、修正前第五十一條第五款、修正前第二百十九
條，罰金罰鍰提高標準條例第一條前段、修正前罰金罰鍰提高標
準條例第二條，中華民國九十六年罪犯減刑條例第二條第一項第
三款、第七條、第九條，判決如主文。
本案經檢察官謝岳龍到庭執行職務。
中　　華　　民　　國　　96　　年　　10　　月　　17　　日
                  刑事第十五庭  審判長法  官  陳鴻清
                                      法  官  朱嘉川
                                      法  官  劉安榕
上列正本證明與原本無異。
如不服本判決，應於判決送達後10日內向本院提出上訴狀（應抄
附繕本）。
                                      書記官  楊馥如
中　　華　　民　　國　　96　　年　　10　　月　　17　　日
附錄本案論罪科刑法條：
中華民國刑法第210條
(偽造變造私文書罪)
偽造、變造私文書，足以生損害於公眾或他人者，處五年以下有
期徒刑。
中華民國刑法第216條
(行使偽造變造或登載不實之文書罪)
行使第二百十條至第二百十五條之文書者，依偽造、變造文書或
登載不實事項或使登載不實事項之規定處斷。
中華民國刑法第339條第1項
（普通詐欺罪）
意圖為自己或第三人不法之所有，以詐術使人將本人或第三人之
物交付者，處5 年以下有期徒刑、拘役或科或併科1 千元以下罰
金。
中華民國刑法第320條第1項
（普通竊盜罪、竊佔罪）
意圖為自己或第三人不法之所有，而竊取他人之動產者，為竊盜
罪，處 5 年以下有期徒刑、拘役或 5 百元以下罰金。
